臺灣高等法院臺中分院民事判決
                                 109年度重上更三字第12號
上  訴  人  楊順宏  
            楊順隆  
            楊和惠  

            楊富惠  
            楊順開  
            王楊媛惠

            楊順宇  
            楊雅惠  


            楊順旭  
            楊玲惠  

            楊順兆  
            楊易渝（原名楊智惠）

            楊登惠  
            楊芸惠  
            朱美蓮  
共      同
訴訟代理人  陳憲鑑律師
            侯志翔律師
            蔡易真  
被 上訴 人  黃俊騰  
訴訟代理人  何國榮律師
            張智翔律師
            洪明立律師
上列當事人間請求履行契約事件，上訴人對於民國101年6月22日
臺灣臺中地方法院100年度重訴字第207號第一審判決提起上訴，
經最高法院第三次發回更審，本院於110年3月24日言詞辯論終結
，判決如下：
    主      文
上訴駁回。
第二審及發回前第三審訴訟費用由上訴人負擔。
    事實及理由
一、被上訴人主張：訴外人謝○○於民國99年8月9日，向上訴人楊
    順宏以次14人（下稱楊順宏等人），購買坐落臺中市○區○○
    段000地號土地（下稱系爭土地），約定總價為新臺幣（下
    同）5148萬元（下稱系爭買賣契約）。嗣謝○○於100年2月16
    日，將關於系爭買賣契約之買賣標的物所有權移轉登記請求
    權，暨因上開請求權所生之損害賠償、遲延利息及遲延違約
    金請求權（下合稱系爭債權）讓與被上訴人。詎楊順宏等人
    竟於同年1月21日與上訴人朱美蓮（下與楊順宏等人合稱朱
    美蓮等15人）訂立信託契約（下稱系爭信託契約），並於同
    年2月1日，將系爭土地信託登記在朱美蓮名下（下稱系爭信
    託登記），有害於被上訴人之買賣標的物所有權移轉登記請
    求權。又謝○○至遲已於99年9月7日催告楊順宏等人履行系爭
    買賣契約，楊順宏等人迄今均未履行，依系爭買賣契約第10
    條約定，其等至109年4月21日止應給付之遲延違約金已逾1
    億8084萬9240元（計算式：5148萬元×1/1000×3531天＝1億80
    84萬9240元），楊順宏等人的責任財產，已不足以清償被上
    訴人之遲延違約金，系爭信託亦有害於被上訴人之系爭債權
    ，爰依信託法第6條第1項及民法第244條第1項規定，求為撤
    銷楊順宏等人與朱美蓮間所為系爭信託之債權行為及物權行
    為（未繫屬本院者，不予贅述）。
二、朱美蓮等15人抗辯：系爭買賣契約已經楊順宏等人合法解除
    而不存在，被上訴人係受讓不存在之債權；縱認系爭買賣契
    約未經楊順宏等人合法解除，然被上訴人與謝○○間成立者係
    契約承擔，應得楊順宏等人承認，楊順宏等人已拒絕承認，
    故被上訴人與謝○○間之契約承擔，不得拘束楊順宏等人。系
    爭信託契約為自益信託，目的在委託朱美蓮排除系爭土地遭
    無權占用之事宜，無損於楊順宏等人之財產，復發生在謝○○
    讓與系爭債權予被上訴人之前，被上訴人自無因系爭信託而
    受有損害。另債權人依據信託法第6條第1項規定行使撤銷權
    ，仍有民法第244條第1項規定法理之適用，且不能以保全特
    定債權而行使撤銷權。被上訴人以楊順宏等人將系爭土地信
    託登記予朱美蓮，致被上訴人無法請求辦理系爭土地所有權
    移轉登記，有害及被上訴人受讓之權利，請求撤銷楊順宏等
    人與朱美蓮間系爭信託之債權行為及物權行為，即屬無據。
    又依系爭買賣契約第10條約定，係指買受人限期催告出賣人
    履行債務，逾期不履行，買受人得解除契約，出賣人並賠償
    已收價款同額之懲罰性違約金，遲延違約金則以催告期間履
    行者，以遲延履行之天數，按日以買賣價金總額千分之1計
    算，且謝○○99年9月7日之催告函，亦未定期限催告，不生催
    告之效力。被上訴人主張應自99年9月7日催告楊順宏等人履
    行契約，據以計算至109年4月21日止之遲延違約金已逾1億8
    084萬9240元，顯然有所誤認，且由法院調取之楊順宏等人
    財產資料，楊順宏等人均有相當的資力，並未因系爭信託而
    陷於無資力，被上訴人以楊順宏等人的責任財產，已不足以
    清償被上訴人之系爭債權為由，求為撤銷楊順宏等人與朱美
    蓮間所為系爭信託之債權行為及物權行為，亦屬無據等語。
三、原審判決為上訴人敗訴之判決，上訴人不服提起上訴，兩造
    之聲明下：
（一）上訴聲明：㈠原判決關於判命朱美蓮等15人就系爭土地所
      為系爭信託之債權行為及物權行為應予撤銷部分廢棄。㈡
      上開廢棄部分，被上訴人在第一審之訴駁回。
（二）答辯聲明：上訴駁回。
四、本院之判斷：
（一）按信託行為有害於委託人之債權人權利者，債權人得聲請
      法院撤銷之，信託法第6條第1項定有明文。其立法理由已
      載明：「為防止委託人藉成立信託脫產，害及其債權人之
      權益，爰參考民法第244條第1項之規定，於本條第1項規
      定信託行為有害於委託人之債權人之權利者，債權人得聲
      請法院撤銷之，而不以委託人於行為時明知並受益人於受
      益時亦知其情事者為限，以保障委託人之債權人，並期導
      信託制度於正軌。」；次按民法第244條第1、2項債權人
      撤銷權行使之目的，在保全債務人之責任財產，以其全部
      供債權之共同擔保，俾總債權人得平等受償，是以給付特
      定物為標的之債權，該債權人無該條所定之撤銷權，觀諸
      同條第3項之規定自明。又信託法第6條第1項之撤銷權，
      委託人之債權人請求法院撤銷委託人所為之信託行為，立
      法目的在防止委託人藉信託登記之行使以達脫免其債權人
      對其責任財產強制執行之弊端，因而參考民法上開法條第
      1、2項撤銷權規定而設，觀諸本條立法理由即明。惟信託
      法第6條第1項之規定係85年制定，民法第244條第3項則係
      於88年始增訂，尚難依民法該條項規定之增訂立法理由，
      推認信託法第6條第1項所定得行使撤銷權之債權人，不包
      括信託委託人之特定物給付請求之債權人，且自信託法本
      條規範目的以觀，既在防止委託人藉信託行為脫免債權人
      對其責任財產之強制執行，則特定物給付請求之債權人，
      為保全將來之強制執行，除合於民事訴訟法有關保全程序
      規定之方法外，於委託人已將該特定標的物以信託方式移
      轉於受託人，該信託移轉行為有害於委託人債權人之權利
      ，債權人仍得聲請法院撤銷之。該移轉之標的，指得以構
      成委託人之責任財產言。又所指之債權人包括一般債權人
      ，及對特定標的物有給付請求權者；責任財產，則指凡現
      為委託人法律上所享有，得充為將來強制執行之財產言。
      是以信託法本條項之解釋，無論於主觀上（信託法不以委
      託人於行為時明知並受益人於受益時亦知其情事為限之主
      觀要件）、適用範圍（信託法有撤銷權之債權人），與民
      法第244條之撤銷權尚存差異，無從類推適用民法撤銷權
      之規定（最高法院109年度台上字第81號判決參照）；且8
      8年4月21日修正公布，89年5月5日施行之民法第244條第3
      項固增列「債務人之行為僅有害於以給付特定物為標的之
      債權者，不適用前2項之規定」，惟依民法債篇施行法第l
      條規定不溯及既往原則，其在修正施行前發生者，並不適
      用修正施行後之規定。從而，在民法第244條第3項修正施
      行前，債權人之債權，因債務人之行為，致有履行不能或
      困難之情形者，即應認為有損害於債權人之權利，故在特
      定債權，倘債務人所為之無償行為，有害及債權者，債權
      人即得行使民法第244條第1項之撤銷權以保全其債權，並
      不以債務人因其行為致陷於無資力為限（最高法院97年度
      台上字第406號裁定參照）。而信託法第6條第1項規定於
      民法第244條第3項規定修正施行後，並未配合修正相關規
      定，且該條項規定於立法當時，亦未刻意排除以給付特定
      物為標的之債權，此既屬立法權之範疇，殊無於此時認為
      應類推適用修正施行後民法第244條第3項規定之理。再按
      對信託財產不得強制執行。但基於信託前存在於該財產之
      權利、因處理信託事務所生之權利或其他法律另有規定者
      ，不在此限，信託法第12條第1項定有明文。因此，如債
      務人將其財產信託予他人，除基於信託前存在於該財產之
      權利，例如抵押權，或如因處理信託事務所生之權利或另
      有法律規定者外，原信託委託人之債權人，將無從就信託
      財產為強制執行，以求其債權獲致滿足。本院審酌上開法
      律規定及立法意旨，認信託法律關係之信託人將其財產移
      轉與受託人，由受託人為受益人之利益或特定目的而為管
      理、處分，信託人之債權人依信託法第12條規定即不得強
      制執行，是依信託法第6條規定之立法意旨，不論信託人
      之總財產是否有所減損，只要因委託人之行為，致委託人
      債權人之債權不能獲得滿足（如：委託人因信託行為致債
      權陷於給付遲延或給付不能之情形），應認該信託行為有
      害於債權者，債權人即得聲請法院撤銷，亦即不論自益信
      託或他益信託，債權人均得訴請法院撤銷之。蓋受託人僅
      屬受信託人委任處理信託事務，信託財產之移轉並無對價
      ，自無特別保護之必要，且應防免信託人藉信託行為脫免
      受強制執行之義務。
（二）復按法院於確定判決理由中，對訴訟標的以外當事人所主
      張或抗辯之重要爭點，本於兩造辯論之結果所為之判斷結
      果，除有顯然違背法令，或當事人提出新訴訟資料足以推
      翻原判斷之情形外，於同一當事人間，就與該重要爭點有
      關之他訴訟，不得再為相反之主張，法院亦不得作相異之
      判斷，此源於訴訟上之誠信原則及當事人公平之訴訟法理
      ，避免紛爭反覆發生，以達「一次解決紛爭」所生之一種
      判決效力（拘束力），即所謂「爭點效」，亦當為程序法
      所容許（最高法院96年度台上字第1782號判決參照）。又
      法院於判決理由中，就訴訟標的以外當事人所主張或抗辯
      足以影響判決結果之重要爭點，本於當事人完足舉證及辯
      論之結果，已為實質之判斷者，基於當事人之程序權業受
      保障，可預見法院對於該爭點之判斷將產生拘束力而不致
      生突襲性裁判，仍應賦予該判斷一定之拘束力，以符程序
      上誠信原則及訴訟經濟。是同一當事人間就該重要爭點提
      起之其他訴訟，除有原判斷顯然違背法令、或當事人提出
      新訴訟資料足以推翻原判斷、或原確定判決之判斷顯失公
      平、或前訴訟與本訴訟所得受之利益（即標的金額或價額
      ）差異甚大等情形，可認當事人為與原判斷相反之主張，
      不致違反誠信原則外，應解為當事人及法院就該經法院判
      斷之重要爭點之法律關係，均不得為相反之主張或判斷（
      最高法院105年度台上字第2333號、109年度台上字第2145
      號判決參照）。經查，楊順宏等人與被上訴人業經本院更
      二審之105年度重上更㈡字第38號判決，確認被上訴人對系
      爭買賣契約出賣人即楊順宏等人有「該買賣契約之買賣標
      的物（即系爭土地）所有權移轉登記請求權暨因上開請求
      權所生之損害賠償、遲延利息及遲延違約金請求權」存在
      ，楊順宏等人就此不服提起上訴，復經最高法院以108年
      度台上字第866號判決駁回上訴確定，該確定判決將系爭
      買賣契約是否經楊順宏等人於99年9月3日合法解除，系爭
      買賣法律關係是否仍然存在？及被上訴人是否基於100年2
      月16日之債權讓與契約，取得系爭買賣契約之系爭買賣債
      權？列為重要爭點，並就此訴訟標的以外當事人所主張或
      抗辯足以影響判決結果之重要爭點，本於當事人完足舉證
      及辯論之結果為實質判斷，認定系爭買賣契約並未經楊順
      宏等人於99年9月3日合法解除，系爭買賣法律關係仍然存
      在；且被上訴人是基於100年2月16日之債權讓與契約，取
      得系爭買賣契約之系爭債權，故被上訴人請求確認對楊順
      宏等人有系爭債權存在，為有理由，依上開說明自有爭點
      效之適用，該確定判決並無顯然違背法令之情事，楊順宏
      等人亦未提出新訴訟資料足以推翻原判斷，於楊順宏等人
      與被上訴人間就該重要爭點即不得再為相反之主張，法院
      亦不得作相異之判斷，楊順宏等人再行爭執其等已合法解
      除系爭土地買賣契約、及被上訴人與謝○○間成立者係契約
      承擔，應得楊順宏等人承認，楊順宏等人已拒絕承認，故
      被上訴人與謝○○間之契約承擔，不得拘束楊順宏等人，均
      不足採。
（三）依上開確定判決，被上訴人對楊順宏等人就系爭買賣契約
      之「買賣標的物所有權移轉登記請求權」，固係特定物給
      付請求之債權，然依上開說明，如楊順宏等人與朱蓮間之
      系爭信託有害於該特定物給付請求之債權，被上訴人即得
      訴請法院撤銷之。而楊順宏等人係於100年1月21日，與朱
      美蓮訂立系爭信託契約，並於同年2月1日，將系爭土地信
      託登記在朱美蓮名下之事實，為兩造所不爭執，並有系爭
      土地登記第一類謄本在卷可憑（詳本院卷㈠第233頁）。又
      關於系爭信託目的，朱美蓮雖於原審陳稱：「因為這塊地
      是有糾紛的土地，地上物有糾紛我是被受託處理地上物的
      事情。」等語（詳原審卷㈡第11頁背面），然系爭信託之
      土地登記申請書上信託目的記載管理（出租）及處分（出
      售）信託財產（詳本院更㈡審卷㈡第192頁），朱美蓮等15
      人之訴訟代理人陳憲鑑律師於本院亦陳稱：因為土地登記
      申請書上是併行的，包括管理（出租）、處分（出售）信
      託財產及排除系爭土地上地上物的占有等語（詳本院卷㈠
      第285頁），朱美蓮等15人之訴訟代理人侯志翔律師雖於
      本院改稱：依朱美蓮等15人陳報的信託契約，信託目的在
      於管理系爭土地，存續期間是到地上物拆除完畢，朱美蓮
      並無處分、出賣土地權限，土地登記申請書上記載處分，
      可能是承辦代書依照例稿方式而沒有修正，應以信託契約
      所載內容為準，並提出楊順宏等人與朱美蓮簽訂之信託契
      約書為證（詳本院卷㈠第301至307頁）。然朱美蓮等15人
      於本件歷審審理時，均未能提出信託契約書，其等於本件
      更二審審理時之訴訟代理人黃嘉明律師已明確表示：楊順
      宏等人與朱美蓮並沒有訂立信託登記之債權契約書面，僅
      有土地登記申請書，並以該登記內容中信託主要條款，作
      為兩造信託債權契約的約定內容，朱美蓮可以處分系爭土
      地，處分後利益仍歸屬楊順宏等人等語（詳更㈡審卷㈡第18
      6頁），其等於本院始行提出信託契約書，且其內容與土
      地登記申請書之記載，及其等訴訟代理人之前陳述明顯不
      符，已難信其為真實；其等改稱系爭信託目的在於管理系
      爭土地，存續期間是到地上物拆除完畢，朱美蓮並無處分
      、出賣土地權限，亦與系爭信託登記及其等訴訟代理人之
      前陳述不符，亦不足採。是系爭信託目的除排除系爭土地
      上地上物的占有外，另有包括管理（出租）、處分（出售
      ）系爭土地無訛。而系爭信託既已導致系爭買賣契約買受
      人即被上訴人無法請求出賣人即楊順宏等人辦理系爭土地
      所有權移轉登記，朱美蓮甚至可依系爭信託處分系爭土地
      ，揆諸上開說明，系爭信託之債權行為及物權行為，應認
      有害於被上訴人就特定物即系爭土地給付之請求。因此，
      被上訴人依據信託法第6條第1項之規定，請求撤銷楊順宏
      等人與朱美蓮系爭信託之債權行為及物權行為，於法有據
      ，應予准許。
（四）至於朱美蓮等15人復抗辯系爭信託是發生在謝○○讓與系爭
      債權予被上訴人之前，被上訴人自無因系爭信託而受有損
      害。然謝○○讓與系爭買賣契約之「買賣標的物所有權移轉
      登記請求權」予被上訴人，該請求權是發生在謝○○與楊順
      宏等人於99年8月9日簽訂系爭買賣契約當時，僅係100年2
      月16日始讓與被上訴人，並非楊順宏等人與朱美蓮簽訂系
      爭信託契約後，始發生上開「買賣標的物所有權移轉登記
      請求權」，被上訴人復因系爭信託，致無法請求楊順宏等
      人辦理系爭土地所有權移轉登記，自難謂未因系爭信託而
      受有損害。另系爭信託之債權行為及物權行為，既認有害
      於被上訴人就特定物即系爭土地給付之請求，被上訴人依
      據信託法第6條第1項之規定，請求撤銷楊順宏等人與朱美
      蓮系爭信託之債權行為及物權行為，於法有據，則楊順宏
      等人之財產，是否足為其全體債權人之總擔保，系爭信託
      是否積極的減少財產，或消極的增加債務，是否使因買賣
      標的物所有權移轉登記請求權所生之損害賠償、遲延利息
      及遲延違約金請求權不能獲得清償，即無再行審究之必要
      。　　　
五、綜上所述，被上訴人依信託法第6條第1項之規定，請求撤銷
    楊順宏等人與朱美蓮系爭信託之債權行為及物權行為，為有
    理由，應予准許。原審為上訴人敗訴之判決，經核洵無違誤
    。上訴意旨，指摘原判決不當，請求廢棄改判，為無理由，
    應駁回其上訴。
六、本件事證已臻明確，兩造其餘之攻擊或防禦方法及所用之證
    據，經本院斟酌後，認為均不足以影響本判決之結果，爰不
    逐一論列，併此敘明。
七、據上論結，本件上訴為無理由，爰判決如主文。 
中　　華　　民　　國　　110 　年　　4 　　月　　14　　日
        　　      民事第二庭  審判長法　官  楊國精
　　　　　　　　　　　　　　        法　官  陳正禧
                                    法　官  陳得利     
　　　　　　　　　　　　　　　                         
正本係照原本作成。           
上訴人得上訴。
如不服本判決，應於收受送達後二十日內向本院提出上訴書狀，
其未表明上訴理由者，應於提出上訴後二十日內向本院補提理由
書狀（均須按他造當事人之人數附繕本）。
上訴時應提出委任律師或具有律師資格之人之委任狀；委任有律
師資格者，另應附具律師資格證書及釋明委任人與受任人有民事
訴訟法第四百六十六條之一第一項但書或第二項所定關係之釋明
文書影本。如委任律師提起上訴，發回更審後為訴之變更（追加
、擴張）部分應一併繳納上訴裁判費。 　　　　

                                    書記官  王譽澄

中　　華　　民　　國　　110 　年　　4 　　月　　14　　日